【裁判字號】    88,自,485
【裁判日期】    890229
【裁判案由】    詐欺
【裁判全文】
臺灣臺南地方法院刑事判決                          八十八年度自字第四八五號
    自  訴  人  乙○○
    自訴代理人  鄭慶海律師
                邱玲子律師
    被      告  甲○○
右列被告因詐欺案件，經自訴人提起自訴，本院判決如左：
    主  文
甲○○無罪。
    理  由
一、自訴意旨略以：被告於民國八十六年七月間，在台南縣七股鄉○○段七六五之六
    地號土地上蓋建一棟別墅型三層農舍，因資金不足，意意圖為自己不法之所有，
    向自訴人諉稱：「蓋建該房屋約須資金新台幣（下同）一千萬元，願以支票作為
    憑證，待房屋建築完成後即向銀行申請貸款還清」等語，自訴人平素與被告交情
    尚佳，不疑有他，遂自八十六年八月五日起至八十七年五月十二日先後貸款予被
    告共達一千零五十萬元，被告並簽發以台灣土地銀行新營分行學甲辦事處為付款
    人之支票供自訴人長期提示兌現作為償還方法，詎上述支票屆期卻未能兌現，自
    訴人事後又查得被告所蓋建之上述房屋（以楊王美雲名義辦理所有權人登記），
    業於八十七年九月十七日向台南區中小企業銀行股份有限公司（下簡稱台南區中
    小企銀）設定本金最高限額六百萬元之抵押權獲取貸款在案，然被告卻未用之向
    自訴人清償債務，迄今尚欠八百六十萬元，始知受騙。因認被告涉犯刑法第三百
    三十九條第一項之詐欺取財罪嫌云云。
二、按犯罪事實應依證據認定之，無證據不得推定其犯罪事實；又不能證明被告犯罪
    者，即應諭知無罪之判決，刑事訴訟法第一百五十四條、第三百零一條第一項分
    別定有明文。
三、本件自訴人認被告甲○○涉有詐欺罪嫌，無非以被告因蓋建該房屋約須資金一千
    萬元，而以支票為憑向自訴人借款一千零五十萬元，被告於房屋建築完成後即向
    銀行申請貸款卻未將貸得金額全數作為清償借款之用，有借貸明細、支票明細、
    土地登記簿謄本及建物謄本各一件為依據。訊據被告坦承向自訴人借款及尚欠八
    百六十萬元等事實，惟堅決否認有詐欺犯行，辯稱：伊自八十二年八月起即開始
    陸續向自訴人借款，借款均分期清償，每借一筆借款即將全部本息總額一次開立
    按月到期之支票供自訴人分期兌現清償，迄今有兌現之支票共計二百六十一張，
    金額合計00000000元。因被告於八十七年十一月份以後財物困難，預先
    開出之各期支票未能如期兌現，而於八十七年底與自訴人協調，核算未償還部分
    之本利合為九百三十六萬元，經自訴人同意，重新開立面額均為五十二萬元，自
    八十七年十二月二十五日起至八十九年五月二十五日止，計十八張支票予自訴人
    ，並換回以前未兌現之支票。又以被告之妻辦理保存登記之農舍於八十七年九月
    十七日向台南區中小企銀設定本金最高限額六百萬元之抵押權，實借四百五十萬
    元，借款後之八十七年九月二十三日及同年十一月十一日分別匯款一百萬元及五
    十萬元予自訴人指定之人頭程明立帳戶，有匯款單可憑，由上開各項事證可知，
    被告與自訴人間之糾紛，純屬民事糾紛，絕無詐欺之情事等語。
四、按刑法第三百三十九條第一項詐欺罪之成立，以意圖為自己或第三人不法所有，
    以詐術使人將本人或第三人之物交付為要件。所謂以詐術使交付，必須被詐欺人
    因其詐欺而陷於錯誤，若其所用方法，不能認為詐術，亦不致使人陷於錯誤，即
    不構成該罪。最高法院四十六年度台上字第二０號著有判例可參。查被告自八十
    六年八月五日起至八十七年五月十二日止，陸續向自訴人借款一千零五十萬元，
    業經被告自承不諱，且有借貸明細、支票明細可稽，堪信屬實。惟被告辯稱與自
    訴人間之借貸關係始自八十二年八月間，此亦為自訴人所認定無訛，並有被告提
    出之支票影本四十一張可參，此部分事實亦堪信屬實。又被告辯稱向銀行貸款後
    曾於八十七年九月二十三日及同年十一月十一日分別匯款一百萬元及五十萬元與
    自訴人指定之人頭程明立帳戶乙節，復有台南區中小企業銀行聯行代收付存款憑
    條影本二紙附卷可憑，足徵被告所言應非子虛之言。再本件借款前後長達近一年
    共分八次借得，因此被告於向自訴人借款時應無可能表示將一次清償，且被告所
    蓋建之農舍向銀行借款時係設定本金最高限額六百萬元，依慣例銀行並不會全額
    貸與，故被告稱僅貸得四百五十萬元應可採信，復有土地登記簿謄本及建物謄本
    各一件存卷可考，且縱使被告貸得之金額全數用以清償借款亦不足以全部清償，
    則被告自不可能承諾貸款後一次清償之語。故被告辯稱沒有說要一次清償，所以
    才開票陸續清償等語堪信屬實。末查，自訴人證陳被告已清償其中之一百九十萬
    元，且據自訴人提出之十七張支票明細，每張支票面額均為五十二萬元，益徵被
    告曾與自訴人協商所有之債務每月償還五十元萬元無誤。執是，被告與自訴人間
    借貸往來已久，自訴人顯無因被告施用何詐術而陷於錯誤之情事，本件應純屬民
    事糾葛，揆諸首開判例之意旨，被告所為自與詐欺罪之構成要件不相當，要不能
    以詐欺罪相繩，自訴人指被告向伊借錢行騙尚屬無據。又民事上之債務不履行，
    縱係出於可歸責於債務人之事由，苟無足以證明債務人自始蓄意以此行詐之積極
    證據，亦不得以事後不履行債務之事實，推定其具有刑事犯罪之故意。自訴人僅
    以被告向其借錢尚未全部清償之事實，遽指被告涉嫌詐欺，對於被告於借款之初
    如何施用足以使其陷於錯誤之詐術，則未能舉證以實其說，自不得僅因債務不履
    行之客觀結果，推測被告於借款之初即存有詐欺取財之主觀犯意。況被告亦無規
    避其民事責任，已與自訴人達成和解，有和解書一紙在卷可稽，亦難認其有不法
    所有之意圖。此外，復查無足可證明被告犯詐欺罪之積極證據，自應諭知無罪判
    決。
五、據上論斷，應依刑事訴訟法第三百四十三條、第三百零一條第一項，判決如主文
    。
中    華    民    國      八十九    年      二      月      二十九      日
                              臺灣臺南地方法院刑事第二庭
                                  法  官  彭  喜  有
右正本證明與原本無異
如不服本判決，應於送達後十日內，向本院提出上訴狀。
                                  書記官  楊  育  民
中    華    民    國      八十九    年      二      月      二十九     日


司法院資訊處製作；財團法人民間司法改革基金會備份。
